【裁判字號】    98,訴,3040
【裁判日期】    990427
【裁判案由】    拆除地上物
【裁判全文】
臺灣臺中地方法院民事判決              98年度訴字第3040號
原      告  台中市黎明自辦市地重劃區重劃會
法定代理人  傅宗道
訴訟代理人  黃柏霖律師
被      告  江利泉
            張峻維
上1人
訴訟代理人  陳佩
被      告  賴林碧珠
訴訟代理人  賴一琳
上列當事人間請求拆除地上物事件，於民國99年4月13日言詞辯
論終結，本院判決如下：
    主      文
被告江利泉應將坐落台中市○○區○○段五九七之一、五九八地
號土地如附圖所示編號Ａ部分、面積一七三平方公尺之二層樓房
，及編號Ｃ部分、面積一二０平方公尺之二層樓房拆除。
被告張竣維應將坐落台中市○○區○○段五九九地號土地如附圖
所示編號Ｄ部分、面積一二二平方公尺之二層樓房拆除。
被告賴林碧珠應將坐落台中市○○區○○段六００地號土地如附
圖所示編號Ｅ部分、面積一一九平方公尺之平房拆除。
訴訟費用新台幣伍萬捌仟玖佰伍拾參元，由被告江利泉負擔新台
幣貳萬陸仟壹佰參拾元、被告張竣維負擔新台幣貳萬零參佰捌拾
捌元及被告賴林碧珠負擔新台幣壹萬貳仟肆佰參拾伍元。
本判決於原告以新台幣壹佰肆拾萬伍仟元供擔保後，得假執行。
    事實及理由
一、被告江利泉經合法通知，未於言詞辯論期日到場，核無民事
    訴訟法第386條各款所列情形，爰依原告之聲請，由其一造
    辯論而為判決。
二、原告方面：
  (一)原告起訴主張：
   1、原告為依平均地權條例第58條第2項授權制定之「獎勵土
      地所有權人辦理市地重劃辦法」 (下稱市地重劃辦法)第
      8條第1項規定，由土地所有權人7人發起成立籌備會，經
      重劃區內私有土地所有權人半數以上，而其土地面積超過
      重劃區私有土地總面積半數以上者之同意，並經主管機關
      即台中市政府核准成立之重劃會，且依市地重劃辦法第3
      條第1項規定，以理事長傅宗道為代表人，於台中市西屯
      區○○○路○段60之8號4樓之6設有辦公處所，訂有章程，
      且有獨立之財產，其目的在於辦理本件重劃區內土地重劃
      事宜，故原告應為民事訴訟法第40條第3項之非法人團體
      ，具有當事人能力甚明。
   2、原告依法核准成立後，自97年7月25日起至97年8月23日止
      公告「台中市黎明自辦市地重劃區內第一期土地改良物補
      償清冊、營業損失補償清冊及動力機具、生產原料或生產
      設備遷移清冊」，於97年8月24日開始發放地上物拆遷補
      償費，而台中市政府亦於97年8月29日同意備查工程預算
      書圖、97年11月20日同意備查重劃工程監造執行計畫書、
      97年12月3日核准開工、97年12月16日同意備查購土填方
      計劃書，原告遂於97年12月5日開工進行重劃施工。
   3、被告江利泉為坐落坐落台中市○○區○○段597之1、598
      地號土地如附圖所示編號Ａ部分、面積173平方公尺之2
      層樓房，及編號Ｃ部分、面積120平方公尺之2層樓房等地
      上物所有人，被告張竣維為坐落同段599地號土地如附圖
      所示編號Ｄ部分、面積122平方公尺之2層樓房所有人，被
      告賴林碧珠為坐落同段600地號土地如附圖所示編號Ｅ部
      分、面積119平方公尺之平房所有人，被告3人所有上開地
      上物均坐落原告重劃區街廓範圍內，因整地需要進行填土
      作業，其中被告江利泉所有地上物部分需填土157公分、
      被告張竣維所有地上物部分需填土192公分、被告賴林碧
      珠所有地上物部分需填土219公分，若不拆除，勢必影響
      原告重劃工程之進行。原告曾於97年10月14日發函通知被
      告3人補償費公告期間 (自97年10月23日起至97年11月22
      日)及領取期限 (自97年11月23日起至98年1月22日止)，
      及97年10月13日發函通知領取補償費及自行拆遷期限 (98
      年1月23日前)，因領取期限及地上物拆遷期限皆已逾期，
      原告曾多次派員拜訪被告等人，皆無法達成共識。原告再
      於98年8月11日發函通知被告3人於98年8月15日或同年8月
      19日召開理事會協調，被告3人均未出席。嗣被告江利泉
      於98年10月初向原告表示地上物需進行複估，原告即於98
      年10月13日與查估公司會同被告江利泉進行複估，但被告
      江利泉仍不願自行拆除地上物。另就被告張竣維、賴林碧
      珠部分，原告亦向台中市南屯區調解委員會聲請調解，被
      告張竣維、賴林碧珠仍未出席致調解不成立。原告乃於98
      年11月5日分別寄發台中何厝郵局第01548、01551、01553
      號存證信函通知被告3人，再次聲明已影響施工部分需於
      98年11月30日以前拆除，被告3人仍置之不理，為此依市
      地重劃辦法第31條第3項規定提起本訴等情。
   4、並聲明：除假執行宣告外，餘如主文所示。
  (二)對被告抗辯之陳述：
      原告願意繼續與被告等人協商，希望能達成協議，以利重
      劃工程儘速進行。
三、被告方面：
  (一)被告賴林碧珠部分：
   1、本件涉及專業，被告需請教他人，請求改期，容閱卷後再
      表示意見。
   2、並聲明：駁回原告之訴。
  (二)被告張竣維部分：
   1、本件涉及專業，被告需請教他人，請求改期，容閱卷後再
      表示意見。
   2、並聲明：駁回原告之訴。
  (三)被告江利泉經合法通知，未於言詞辯論期日到場，亦未提
      出準備書狀作何聲明或陳述。
四、原告主張上揭事實，已據其提出建物坐落位置及地籍範圍圖
    3件、台中市政府函及公告7件、台中市黎明自辦市地重劃區
    第1次會員大會及理事會等會議記錄2件、重劃計畫書1件、
    重劃會章程1件、理事及監事名冊1件、重劃會函5件、台中
    何厝郵局存證信函3件及地上物查估建築改良物調查表3件等
    影本各在卷為憑，核屬相符，而被告江利泉部分已於相當時
    期受合法通知，而未於言詞辯論期日到場，亦未提出準備書
    狀為爭執者，依民事訴訟法第280條第3項準用第1項規定，
    視為自認；另被告張竣維、賴林碧珠等2人雖以上情抗辯，
    惟並未提出任何證據資料供本院調查，及有何無法依本院諭
    知「開庭前請先閱卷」辦理之正當理由，應認原告之主張為
    真正。況本件訴訟自原告起訴後，前經訂定言詞辯論及勘驗
    測量等期日，被告賴林碧珠均親自及委任訴訟代理人到庭，
    對本件訴訟請求內容即非陌生，準備訴訟期間長達數月，而
    被告張竣維前經合法通知拒不到庭，甚至其訴訟代理人陳
    佩亦於99年3月30日收受原告寄發之更正訴之聲明狀，距本
    件最後言詞辯論期日99年4月13日尚有14日之充裕時間準備
    訴訟資料，卻未陳明有何不及準備訴訟之正當理由，竟同步
    聲請閱卷及改訂言詞辯論期日，本院認為被告賴林碧珠、張
    竣維等2人顯有故意延滯訴訟之嫌，其等2人聲請改訂言詞辯
    論期日部分，不應准許，附此說明。
五、法院之判斷：
  (一)按為促進土地利用，擴大辦理市地重劃，得獎勵土地所有
      權人自行組織重劃會辦理之；前項重劃會組織、職權、重
      劃業務、獎勵措施等事項之辦法，由中央主管機關定之；
      重劃會辦理市地重劃時，應由重劃區內私有土地所有權人
      半數以上，而其所有土地面積超過重劃區私有土地總面積
      半數以上者之同意，並經主管機關核准後實施之；平均地
      權條例第58條定有明文。又土地所有人自辦市地重劃，祗
      須重劃區內私有土地所有人半數以上，而其所有土地面積
      超過重劃區私有土地總面積半數以上者之同意，重劃計劃
      並經主管機關核准實施，縱令在該重劃區內少數所有人不
      同意，亦應視為自辦市地重劃會之會員，初無許其不同意
      之餘地，以免阻礙市地重劃之進行，此項規定具有強制性
      ，至為明顯(參見最高法院80年度台上字第2368號判決意
      旨)。再參見市地重劃辦法第29條第2項、第3項、第38條
      及第39條規定「得由重劃會訴請法院裁判」之意旨，可見
      原告之重劃會係依民事訴訟法第40條第3項規定有當事人
      能力之團體，賦與其訴訟當事人能力，而市地重劃辦法復
      係依平均地權條例第58條第1項之委任立法，此從市地重
      劃辦法第1條規定即明，故市地重劃辦法應屬具有法規效
      力之行政命令，其相關規定自屬有法之拘束力。
  (二)市地重劃辦法第31條規定：「重劃區內應行拆遷之土地改
      良物或墳墓，應予補償；其補償數額，由理事會依照直轄
      市或縣（市）政府所定土地改良物或墳墓拆遷補償相關規
      定查定，並提交會員大會決議後辦理。前項應行拆遷之土
      地改良物或墳墓，以妨礙重劃土地分配或工程施工者為限
      。土地改良物所有權人或墓主對於補償數額有異議或拒不
      拆遷時，得由理事會協調；協調不成時，由理事會報請直
      轄市或縣（市）主管機關予以調處；不服調處結果者，應
      於三十日內訴請司法機關裁判，逾期不訴請裁判者，理事
      會應依調處結果辦理。但妨礙公共設施工程施工之地上物
      ，於調處後仍拒不拆遷者，理事會得將前項補償數額依法
      提存後，送請直轄市或縣（市）主管機關依本條例第六十
      二條之一第一項規定代為拆遷。自辦市地重劃進行中，重
      劃區內土地所有權人阻撓重劃施工者，得由理事會協調；
      協調不成時，訴請司法機關處理。」本件原告主張被告3
      人所有之房屋坐落在原告之重劃區內，並認為被告3人所
      有房屋所在位置於重劃施工時必須填土墊高，而有拆除必
      要乙節，本院乃依原告聲請囑託台中市中興地政事務所指
      派測量員於99年3月8日上午會同本院及兩造(被告3人僅被
      告賴林碧珠到場)勘測現場屬實，確認被告3人所有房屋位
      置及面積如附圖所示編號Ａ、Ｃ、Ｄ、Ｅ部分，製有勘驗
      測量筆錄及命測量員繪製土地複丈成果圖各在卷可稽，而
      本院履勘時發現原告之重劃工程確已施工中，被告3人所
      有房屋所在位置周遭土地已有部分土地改良物已經拆遷完
      畢，部分土地亦已填土墊高，故原告主張被告3人所有房
      屋坐落於重劃施工之填土區而必須拆除，即屬可信。從而
      本件被告3人所有如附圖所示編號Ａ、Ｃ、Ｄ、Ｅ之土地
      改良物既均坐落在原告之重劃區內，且因該土地改良物所
      在位置必須填土而有拆遷必要，並依原告提出之證據資料
      顯示，原告於97年10月14日即發函通知包括被告3人在內
      之各土地所有權人及土地改良物所有權人，關於土地改良
      物補償清冊及補償費領取期限等事宜，因被告3人均遲未
      辦理領取拆遷補償費，原告乃訂於98年8月15日或98年8月
      19 日分別與被告3人協調，被告3人均未到場，原告又聲
      請台中市南屯區調解委員會調解，訂於98年10月22日及98
      年10 月29日與被告賴林碧珠、張竣維調解，亦因被告2人
      未到場而調解不成立，原告復於98年11月5日寄發台中何
      厝郵局第1548、1551、1553號存證信函通知被告3人將於
      98年11月30日前拆除地上物，被告3人亦未置理，致原告
      之重劃施工無法順利進行，即使被告3人不願配合重劃施
      工而拒絕自行拆遷及領取補償費，然原告依據前揭法條規
      定訴請法院判令拆除被告3人所有如附圖所示編號Ａ、Ｃ
      、Ｄ、Ｅ之土地改良物，即無不合。
六、綜上所述，原告之重劃會依據平均地權條例第58條及市地重
    劃辦法第31條規定，訴請被告3人應拆除如附圖所示編號Ａ
    、Ｃ、Ｄ、Ｅ之土地改良物(房屋)，洵屬正當，應予准許。
七、原告陳明願供擔保聲請宣告假執行，核與法律規定相符，爰
    酌定相當擔保金額准許之。
八、本件訴訟費用包括第一審裁判費新台幣(下同)42778元，及
    第一審測量費用16175元，共計58953元，因本件訴訟為原告
    全部勝訴之判決，訴訟費用原應由敗訴之被告負擔，但本院
    審酌被告3人在本件訴訟之利益並非一致，除第一審測量費
    用屬共益支出，應由被告3人平均分擔外，爰就本件訴訟費
    用之負擔諭知如主文第4項所示。
九、本件事證已臻明確，兩造其餘攻擊防禦方法及所舉證據資料
    ，核與本判決所得之心證及結果均不生影響，毋庸逐一論述
    ，附此敘明。
十、結論：本件原告之訴為有理由，依民事訴訟法第385條第1項
    前段、第78條、第85條第1項、第390條第2項，判決如主文
    。
中    華    民    國    99    年     4    月    27    日
                  民事第三庭    法  官  林金灶
以上正本係照原本作成。
如對本判決上訴，須於判決送達後20日內向本院提出上訴狀（須
附繕本）。
中    華    民    國    99    年     4    月    27    日
                                書記官

司法院資訊處製作；財團法人民間司法改革基金會備份。
